【裁判字號】    99,上易,389
【裁判日期】    990528
【裁判案由】    妨害自由
【裁判全文】
臺灣高等法院高雄分院刑事判決         99年度上易字第389號
上  訴  人  臺灣屏東地方法院檢察署檢察官
被      告  乙○○
上列上訴人因被告妨害自由案件，不服臺灣屏東地方法院99年度
易字第81號中華民國99年3 月17日第一審判決（起訴案號：臺灣
屏東地方法院檢察署98年度偵字第8150號），提起上訴，本院判
決如下：
     主  文
上訴駁回。
     理  由
一、公訴意旨略以：被告乙○○與甲○○前因細故積有宿怨，詎
    被告乙○○竟基於妨害人行使權利之犯意，分別於下列時間
    ，在所居住位於屏東縣麟洛鄉○○村○○路250 號之住處，
    以不出聲又密集來電之方式妨害甲○○及其家人正常使用電
    信設備及生活安寧之權利：(一)民國98年4 月3 日22時30分許
    ，以00-0000000號電話撥打3 通無聲電話至甲○○住處使用
    之00-0000000號電話；(二)98年4 月4 日10時30分許，以前揭
    電話撥打2 通無聲電話至甲○○住處；(三)98年4 月15日15時
    許，以前揭電話撥打1 通無聲電話至甲○○住處，並以尖銳
    之哨子音騷擾甲○○；(四)98年5 月3 日凌晨3 時30分許，以
    前揭電話撥打1 通電話至甲○○住處，未待甲○○接聽即掛
    掉電話；(五)98年5 月9 日19時許，以前揭電話撥打1 通無聲
    電話至甲○○住處，並以尖銳之哨子音騷擾甲○○，因認被
    告乙○○涉犯刑法第304 條之強制罪嫌云云。
二、按犯罪事實應依證據認定之，無證據不得認定犯罪事實；又
    不能證明被告犯罪者，應諭知無罪之判決，刑事訴訟法第15
    4 條第2 項、第301 條第1 項分別定有明文。次按事實之認
    定，應憑證據，如未能發現相當證據，或證據不足以證明，
    自不能以推測或擬制之方法，以為裁判之基礎；又認定犯罪
    事實所憑之證據，雖不以直接證據為限，間接證據亦包括在
    內，然而無論直接或間接證據，其為訴訟上之證明，須於通
    常一般之人不致有所懷疑，而得確信其為真實之程度者，始
    得據為有罪之認定；再認定不利於被告之事實，須依積極證
    據，苟積極證據不足為不利於被告事實之認定時，即應為有
    利於被告之認定，更不必有何有利之證據，最高法院著有40
    年台上字第86號判例、76年台上字第4986號判例及30年上字
    第816 號判例，可資參照。
三、公訴人認被告涉犯上開犯行，無非以證人甲○○之證述及上
    開電話之通聯記錄，為其依據。惟訊據被告堅決否認有為公
    訴意旨所指之強制犯行，辯稱：伊沒有打騷擾電話給甲○○
    ，伊住處電話很多人使用等語。經查：
(一)、本件證人甲○○所指述之騷擾電話，並未能明確指出究係何
    人所打，純基於其所稱「合理懷疑」指向被告1 人，自難以
    此指訴為論罪依據。又系爭騷擾電話依證人甲○○之指述僅
    係打通而未出聲，即無法存證聲紋，自無從由電話通聯之紀
    錄推知各該騷擾電話係由何人所為。況系爭00-0000000號電
    話係被告之母親徐林杞妹名義所申辦，且該電話設址處除該
    支電話外，尚有被告本人名義所申請之2 支00-0000000、00
    -0000000號電話，被告固可能係系爭電話之主要使用人，但
    凡是同戶居住者均有使用可能，若有特定目的，凡與被告有
    關之家人不管是否長住該處，理論上均不排除也可能明示默
    示獲允使用該電話（換言之除被告外尚有同居住之母親、太
    太，及2 位偶會回家之兒子及居住附近不遠之被告妹均不無
    法完全排除可能性），在未有更明確蒐證，已不宜僅因被告
    較有動機一節逕認確係被告所撥打無訛；此外，本件證人甲
    ○○既稱其懷疑被告涉案之原因緣於先前伊與被告之妹徐春
    華（住與甲○○屏東市瑞光里住處隔鄰）間紛爭，而非被告
    本人（被告僅係因出面協調而與甲○○有接觸），就動機而
    言，邱春華不下於被告，邱春華身為爭執事主，固無居住系
    爭電話裝機處，然裝機人正是徐春華之母，亦難完全排除其
    亦有可能進被告住處使用電話可能（按：此一論述僅係否定
    被告涉案認定之唯一，非可謂邱春華可能涉案）；又打不出
    聲電話固顯示係有騷擾之特定目的，但既不出聲，任何人均
    可為之而無被查出之顧慮，被告妹與甲○○間紛爭固僅被告
    因出面協調而認識，然其爭執難謂被告家中成員均不知情，
    故是否打電話騷擾與是否認識甲○○並無必然因果關係，初
    不因被告之母徐林杞妹、被告之妻林秀芳及被告之子徐逸俊
    、徐逸傑均證稱渠等不認識甲○○一節即可逕完全排除其等
    打系爭電話可能而認僅被告一人為唯一可能；又縱證人徐逸
    傑於檢察事務官詢問時證稱：上開電話都是伊父親在用，不
    會有外人使用等語（見偵卷第54頁），然系爭電話裝設被告
    住處使用已30餘年，已據證人林秀芳偵查中證述在卷（偵卷
    第39頁），被告與母親同住，由其使用該電話固無足奇，但
    即使「不會有外人使用」究不能否定家中其他成員亦有可能
    使用，況被告與其妻林秀芳均係擔任導遊、領隊工作，交遊
    較廣，則外人進出家門並非絕然排除可能，證人雖係被告之
    子但究非長年與被告同住，是其上開證陳亦難據為不利被告
    之證據。至觀諸卷內被告乙○○上開住處電話與告訴人甲○
    ○住處電話之通聯記錄（見警卷第17 ~19頁），通話時間分
    別為22時28分、10時36分、15時1 分、3 時26分、19時11分
    ，顯無固定時段，甚至於眾人入睡之深夜3 時均有自該處撥
    打電話至告訴人甲○○住處之情形，固堪認在被告住處撥打
    電話至告訴人甲○○住處之人應係居住在該處之人較符常理
    ，但可打該電話之人被告並非唯一，亦未可逕推認被告係唯
    一可能打電話之人。綜上被告固是家人中最有動機撥打上開
    電話，然尚未達通常一般之人不致有所懷疑，而得確信其為
    真實之程度，被告既堅稱未打電話，尚難認公訴人推認行為
    主體認定之證據已足。
(二)、又姑不論公訴人所指被告係本件撥打電話騷擾之人一節是否
    實情。惟按刑法第304 條之強制罪，係以強暴、脅迫使人行
    無義務之事或妨害人行使權利，為其構成要件，所謂「強暴
    」，係指一切有形力即物理力之行使而言，不問其係對人或
    對物為之均包括在內；所謂「脅迫」，則指以侵害生命、身
    體、自由、名譽、財物之不法為目的之意思，通知對方足使
    其生恐怖之心之一切行為而言。而證人甲○○證稱：打到伊
    家之電話沒有用言語恐嚇，電話掛斷之後還是可使用，伊和
    太太不會因為這樣就不出門等語（見偵卷第16頁），於原審
    亦證稱：從頭到尾都沒有跟打電話來的人說到話，純粹是騷
    擾等語（原審卷第26頁），是證人甲○○真正受害係生活寧
    靜受騷擾之感覺與內心畏怖尚屬有間。縱認家中電話聲鈴響
    一般習慣不會拒接，故若遭人有目的騷擾，因是否有意義電
    話難判而通常會去接聽而產生受制於人之困擾，然是否接聽
    仍處於自由意志抉擇，必要時尚可採拒接或停話方式以對，
    性質上與因自由意志受壓抑致不得不行無義務之事尚屬有間
    ；又依上開電話通聯情形，自98年4 月3 日至同年5 月9 日
    期間，信而有據之通話次數並不逾10通，其騷擾情節，客觀
    言之似亦未達足令證人甲○○家用電話通話權利受妨害程度
    。是縱認被告難脫由其撥打多通電話至告訴人甲○○住處之
    行為，惟被告並未對告訴人甲○○施以有形物理力，亦未對
    告訴人甲○○為惡害之通知，被告乙○○顯未為任何強暴、
    脅迫之行為，自難認被告乙○○撥打多通電話之所為已該當
    強制罪之犯罪構成要件。
四、綜上所述，既無明確證據足認被告撥打多通電話至告訴人甲
    ○○住處，就公訴人所列載犯罪事實亦難認對告訴人有何強
    暴、脅迫之行為，是公訴意旨所憑之證據，尚難證明被告果
    有為被訴之強制犯行，依法當不得遽為不利於被告乙○○之
    認定。此外，復查無其他積極證據足供證明被告乙○○確有
    公訴意旨所指之犯行，要屬不能證明其犯罪，揆諸前揭說明
    原審為被告無罪諭知，並無不當，原審檢察官猶執陳詞以為
    上訴意旨，自無理由，應予駁回。。
據上論斷，應依刑事訴訟法第368條，判決如主文。
本案經檢察官陳建年到庭執行職務。
中    華    民    國    99    年    5     月    28    日
                  刑事第八庭    審判長法  官  洪兆隆
                                      法  官  張盛喜
                                      法  官  李政庭
以上正本證明與原本無異。
不得上訴。
中    華    民    國    99    年    5     月    28    日
                                      書記官  吳福連

司法院資訊處製作；財團法人民間司法改革基金會備份。
